【裁判字號】    99,交聲,1436
【裁判日期】    990930
【裁判案由】    違反道路交通管理處罰條例聲明異議
【裁判全文】
臺灣臺北地方法院交通事件裁定       99年度交聲字第1436號
原處分機關  交通部公路總局臺北區監理所板橋監理站
異  議  人  甲○○
即受處分人
上列異議人即受處分人因違反道路交通管理處罰條例案件，對於
交通部公路總局臺北區監理所板橋監理站民國99年8月23日所為板
監裁字第裁41-C00000000號處分（原處分案號：北縣警交大字第
C00000000號），聲明異議，本院裁定如下：
    主  文
原處分關於甲○○汽車駕駛人酒精濃度超過規定標準，處罰鍰新
臺幣肆萬伍仟元部分撤銷。
其餘部分異議駁回。
    理  由
一、按汽車駕駛人，駕駛汽車經測試檢定有酒精濃度超過規定標
    準者，處新臺幣（下同）1萬5千元以上6萬元以下罰鍰，並
    當場移置保管該汽車及吊扣其駕駛執照1年，道路交通管理
    處罰條例第35條第1項第1款定有明文。再按一行為同時觸犯
    刑事法律及違反行政法上義務規定者，依刑事法律處罰之；
    但其行為應處以其他種類行政罰或得沒入之物而未經法院宣
    告沒收者，亦得裁處之；前項行為如經不起訴處分或為無罪
    、免訴、不受理、不付審理之裁判確定者，得依違反行政法
    上義務規定裁處之，此有民國94年2月5日公布、95年2月5日
    施行之行政罰法第26條第1項前段、但書及第2項規定甚明。
二、原處分機關交通部公路總局臺北區監理所板橋監理站以受處
    分人甲○○於民國99年8月1日晚間7時49分許，騎乘車牌號碼
    280-CWN號重型機車行經臺北縣永和市○○路○段與博愛街口
    時，經警攔檢施以酒測結果，其吐氣所含酒精成分為每公升
    0.61毫克，而以受處分人有違反道路交通管理處罰條例第35
    條第1項第1款規定之行為，當場掣單舉發，並以其涉犯公共
    危險罪嫌移送臺灣板橋地方法院檢察署偵辦，嗣99年8月6日
    經臺灣板橋地方法院檢察署檢察官為緩起訴處分，緩起訴期
    間為1年，應書立悔過書（已當庭書立）並應於緩起訴處分確
    定後2個月內，向國庫支付30,000元。嗣於緩起訴期間尚未期
    滿前，原處分機關因受處分人於應到案日期前到案陳述意見
    ，遂依違反道路交通管理事件統一裁罰基準表，於99年8月23
    日掣板監裁字第裁41-C00000000號裁決書裁處受處分人罰鍰
    45,000元，吊扣駕駛執照12個月，並應參加道路交通安全講
    習，此有臺灣板橋地方法院檢察署檢察官99年度速偵字第
    4925號緩起訴處分書、臺北縣政府警察局舉發違反道路交通
    管理事件通知單、交通部公路總局臺北區監理所板橋監理站
    違反道路交通管理事件裁決書、酒精濃度測定單、送達證書
    、臺灣板橋地方法院檢察署緩起訴處分書各一份在卷可稽。
三、聲明異議意旨略以：伊已知有喝酒就請女朋友載回家，到文
    化路左轉至永和路因對向來車太多（不需二段左轉），因女
    友太瘦小車頭扶不穩快跌倒，我幫忙扶一下，剛好被警察攔
    下云云。
四、經查：
    (一)按行政罰法第26條規定：「一行為同時觸犯刑事法律及
      違反行政法上義務規定者，依刑事法律處罰之。但其行為
      應處以其他種類行政罰或得沒入之物而未經法院宣告沒收
      者，亦得裁處之。前項行為如經不起訴處分或為無罪、免
      訴、不受理、不付審理之裁判確定者，得依違反行政法上
      義務規定裁處之」，其所揭示之所謂「一事不二罰」原則
      ，探究其立法目的，無非以一行為同時觸犯刑事法律及違
      反行政法上義務規定時，由於刑罰與行政罰同屬不法行為
      之制裁，而刑罰之懲罰作用較強，依刑事法律處罰即足資
      警惕，實無一事二罰再處行政罰之必要，但罰鍰以外之沒
      入或其他種類行政罰，因兼具維護公共秩序之作用，為達
      行政目的，行政機關仍得併予裁處。又此所稱「其他種類
      行政罰」，係指違反行政法上之義務應受「裁罰性」之「
      不利處分」而言，依行政罰法第2條規定，應包括限制或禁
      止行為之吊扣證照處分及警告性之講習處分在內。至於刑
      事訴訟法第253條之1所指之緩起訴處分，係介於起訴與微
      罪職權不起訴間之緩衝設計，而在內容及要件上與依刑事
      訴訟法第252條所為之不起訴處分均有所不同，又檢察官
      對被告為緩起訴處分時，依刑事訴訟法第253條之2第1項
      規定得課被告予一定之負擔或指示，其中緩起訴之被告若
      依檢察官緩起訴處分命令，向公益團體繳納捐款，即係履
      行檢察官為緩起訴處分命令，該等金錢給付，並得為民事
      強制執行名義，受處分人因上開緩起訴處分而剝奪其財產
      權，主觀上前揭金錢給付義務亦具有強制性、懲罰性，雖
      不若易科罰金係以支付金錢作為自由刑之替代，惟經由緩
      起訴處分條件之履行使其免於遭檢察官發動起訴程序，仍
      具有替代刑罰之效果，實質上應屬於行政罰法第26條第1
      項所稱之「刑事法律處罰」，而有行政罰法第26條第1項
      「一事不二罰」規定之適用（參照臺灣高等法院暨所屬法
      院98年法律座談會刑事類提案第24號研討結果）。
    (二)又按行政罰法第26條第2項所指「不起訴處分確定」者，
      於緩起訴處分之情況而言，縱緩起訴處分已經臺灣高等法
      院檢察署處分駁回再議確定在案，然而，檢察官為緩起訴
      處分者，於緩起訴處分所定之猶豫期間內，檢察官仍可對
      被告持續觀察，若被告於期間內故意更犯有期徒刑以上之
      罪經檢察官提起公訴、或於緩起訴前因故意犯他罪而於緩
      起訴期間內受有期徒刑以上之刑之宣告、或違背刑事訴訟
      法第253條之2第1項各款之應遵守或履行事項之情形時，
      得依職權或依告訴人之聲請，將緩起訴處分撤銷，並依法
      再行追訴處分，法院亦得依審理結果，為有罪科刑之裁判
      ，此觀諸刑事訴訟法第253條之3規定甚明。是其具體效力
      依刑事訴訟法第260條規定，於緩起訴處分期間屆滿未經
      撤銷者，非有同條第一款或第二款情形之一，不得對於同
      一案件再行起訴，即學理上所稱實質確定力，足見在緩起
      訴期間內，尚無實質確定力可言（最高法院94年台非字第
      215號判例、95年度台非字第284號判決參照）。亦即，於
      緩起訴處分之猶豫期間內，刑事訴追程序尚未終局確定，
      此與不起訴處分確定後，刑事訴追程序即告終結，檢察官
      原則上不得就同一行為再行起訴之法律效果迥異。是以，
      緩起訴處分縱因再議駁回確定，但緩起訴處分期間尚未屆
      滿之前，自不得認為已有不起訴處分之法律效果。
    (三)經查，本件受處分人經臺灣臺北地方法院檢察署檢察官
      以99年度訴偵字第4925號所為之緩起訴處分所定緩起訴期
      間為1年，應自緩起訴處分確定日起算，即自99年
        月  日至
      年  月  日止，於此期間內，受處分人仍有因刑事訴訟法
      第253條之3第1項各款規定，經檢察官撤銷緩起訴處分繼續
      偵查或起訴，而受刑事處罰之可能，此時行政機關若逕行
      依法行政裁罰，毋寧將使受處分人有同時遭受行政處罰及
      刑事處罰之危險。原處分機關自應待受處分人之緩起訴期
      間屆滿後、緩起訴確定時，或於該緩起訴嗣後因故被撤銷
      、受處分人被起訴經法院判刑確定後，再依據當時情況，
      若其所受之處分金或刑事處罰低於道路交通管理處罰條例
      第92條第3項所訂最低罰鍰基準規定者，始得依道路交通管
      理處罰條例第35條第8項規定裁處受處分人罰鍰，方為適法
      。
五、綜上所述，本院認原處分裁處受處分人罰鍰45,000元部分，
    核與行政罰法第26條第1項前段、第2項規定不符，因有可議
    ，應予撤銷，此部分應俟上開緩起訴處分期間屆滿而終局確
    定後，再由行政機關另為適法之處分，本院不自為裁定；至
    於裁處吊扣受處分人駕駛執照12個月及施以道路交通安全講
    習部分，與行政罰法第26條第1項但書規定相符，附此敘明
    。
六、據上論斷，應依道路交通案件處理辦法第19條、第20條前段
    ，裁定如主文。
中    華    民    國    99    年    9     月    30    日
                  交通法庭    法  官  林晏如
上正本證明與原本無異。
如不服本裁定，應於裁定送達後5日內向本院提出抗告狀。
                              書記官  楊盈茹
中    華    民    國    99    年    10    月    1     日

司法院資訊處製作；財團法人民間司法改革基金會備份。
